ACORDAO-COMPLETO-2472376

ACÓRDÃO 858/2021 ATA 12/2021 - PLENÁRIO

VISTOS, relatados e discutidos estes autos de representação formulada por Lass Máquinas e Equipamentos Ltda., com base nos arts. 235 e 237, inciso VII, do Regimento Interno do TCU, c/c o art. 113, § 1º, da Lei 8.666/1993, a noticiar possíveis irregularidades no Pregão Eletrônico 09/2020, conduzido pelo município de Jumirim/SP, tendo por objeto a aquisição de uma máquina retroescavadeira com recursos públicos federais oriundos do Convênio/Mapa 896642/2019, celebrado entre a municipalidade e o Ministério da Agricultura, Pecuária e Abastecimento (Mapa) , com valor estimado de R$ 250.000,00;
ACORDAM os Ministros do Tribunal de Contas da União, reunidos em Sessão do Plenário, diante das razões expostas pelo Relator e com fundamento no art. 276, caput e §1º, do Regimento Interno deste Tribunal, em:
9.1. referendar a medida cautelar concedida em 9/4/2021, por meio da decisão à peça 14;
9.2. restituir o processo à Secretaria de Controle Externo da Agricultura e do Meio Ambiente para adoção das medidas pertinentes.

Representação sobre possíveis irregularidades no Pregão Eletrônico 09/2020, conduzido pelo município de Jumirim/SP.

Município de Jumirim/SP.

3. Representante: Lass Máquinas e Equipamentos Ltda. (16.549.335/0001-01).

13.1. Ministros presentes: Ana Arraes (Presidente), Walton Alencar Rodrigues, Benjamin Zymler, Augusto Nardes, Aroldo Cedraz, Raimundo Carreiro, Bruno Dantas, Vital do Rêgo (Relator) e Jorge Oliveira.
13.2. Ministros-Substitutos presentes: Marcos Bemquerer Costa e André Luís de Carvalho.

ACORDAO-COMPLETO-2488322

Acórdão de Relação 1804/2021 - Plenário

Acórdão de Relação

VITAL DO RÊGO

Adoto como relatório o despacho prolatado em 9/4/2021, que fundamentou a concessão da medida cautelar ora em apreciação (peça 14) :
Os presentes autos referem-se à representação, formulada pela sociedade empresária Lass Máquinas e Equipamentos Ltda., a respeito de possíveis irregularidades no âmbito do Pregão Eletrônico 09/2020, conduzido pelo município de Jumirim/SP e previsto para ser realizado em 9/4/2021.
O certame tem por objeto a aquisição de uma máquina retroescavadeira, de acordo com as especificações constantes no Anexo I - Memorial Descritivo, no âmbito do Convênio/Mapa 896642/2019 (peça 10, p. 1-28) , celebrado entre a municipalidade e Ministério da Agricultura, Pecuária e Abastecimento (Mapa) , com valor estimado de R$ 250.000,00, conforme edital acostado à peça 5.
Preliminarmente, registro que a representação preenche os requisitos de admissibilidade constantes no art. 235 c/c art. 237, parágrafo único, do RI/TCU, visto que se refere à matéria de competência deste Tribunal e a responsável sujeito à sua jurisdição, que apresenta indícios de possível irregularidade e que está redigida em linguagem clara e objetiva, contendo nome legível, qualificação e endereço da representante. 
Quanto à legitimidade da requerente para representar a esta Corte de Contas, verifico que encontra amparo no art. 237, VII, do RI/TCU c/c o art. 113, § 1º, da Lei 8.666/1993, e com o art. 9º da Lei 10.520/2002.
Assim, conheço da representação.
II
Conforme instrução da Secretaria de Controle Externo da Agricultura e do Meio Ambiente - SecexAgroAmbiental (peças 11-13) , a representante informou que diversas das especificações técnicas descritas no termo de referência do Pregão Eletrônico 09/2020 são incompatíveis com a realidade do mercado e que restringem, injustificadamente, a competitividade no certame, são elas:
a) motor do mesmo fabricante ou do mesmo grupo econômico;
b) no mínimo 4,4 litros de cilindrada; 
c) arco de giro de lança de no mínimo 180 graus.
Relativo ao item "a", os procuradores da empresa afirmam que o fato de o motor não ser do mesmo fabricante ou do mesmo grupo econômico não altera em absolutamente nada a qualidade, a operação ou a produtividade do equipamento, muito menos a sua garantia e assistência técnica, que deve ser prestada da mesma forma pelo fabricante das máquinas. Desse modo, não traz qualquer prejuízo ao comprador. Alegam que a maioria das retroescavadeiras disponíveis no mercado possuem motor fabricado por terceiros.
Quanto à exigência descrita no item "b", argumentam que o tamanho do motor é totalmente irrelevante para determinar sua potência. Segundo eles, tal item não fará qualquer diferença na operação do equipamento, pois o tamanho da câmara de ar não faz diferença alguma no resultado. O que determina a produtividade e a força do equipamento é a sua potência. Afirmam que tal exigência privilegiará uma minoria de licitantes.
No tocante à exigência mencionada no item "c", afirmam que nem todos os licitantes possuem a articulação exigida. Assim, a exigência de arco de giro de lança de no mínimo 180 graus, segundo eles, nitidamente restringe a competitividade da licitação, sem qualquer justificativa técnica.
Por fim, o representante requer que o Tribunal expeça medida cautelar a fim de suspender o Pregão Eletrônico 09/2020 até a alteração a ser realizada no edital.
Em análise preliminar, a unidade instrutiva informa que o termo de referência não traz justificativas técnicas para as especificações exigidas (peça 10, p. 29-32) , destacando que faz-se necessário questionar o município de Jumirim/SP acerca da justificativa técnica para as especificações exigidas.
Em relação ao pedido de medida cautelar para suspender o certame, a SecexAgroAmbiental analisou os pressupostos para a concessão nos termos que se seguem.
O perigo da demora (periculum in mora) está caracterizado em razão da iminência de realização do pregão, prevista para o dia 9/4/2021. Nesse sentido, entende prudente que se suspenda cautelarmente o referido certame, pois eventual demora na prolação do provimento acautelatório poderá resultar na ineficácia de ulterior decisão de mérito. 
A fumaça do bom direito (fumus boni iuris) se faz presente, haja vista que há indícios de restrição à competição por parte da Administração Pública, o que configura desobediência à legislação.
O perigo da demora reverso não se encontra caraterizado, visto não haver risco à Administração ou a direitos subjetivos de terceiros, uma vez que o pregão eletrônico ainda não ocorreu.
Assim, propõe:
a) conhecer da presente representação, satisfeitos os requisitos de admissibilidade previstos no art. 235 do Regimento Interno deste Tribunal e no art. 103, § 1º da Resolução - TCU 259/2014 c/c o art. 113, § 1º, da Lei 8.666/1993;
b) 	determinar, cautelarmente, nos termos do art. 276, caput, do Regimento Interno do TCU, ao município de Jumirim/SP que suspenda a realização do Pregão Eletrônico 009/2020, cujo objeto é aquisição de uma máquina retroescavadeira, de acordo com as especificações constantes no termo de referência, no âmbito do Convênio 896642/2019, celebrado entre a municipalidade e o Ministério da Agricultura, Pecuária e Abastecimento (Mapa) , até que o Tribunal se manifeste quanto ao mérito da presente representação;
c) determinar, nos termos nos termos do art. 276, § 3º, do Regimento Interno/TCU, a oitiva do município de Jumirim/SP, para apresentar justificativas, no prazo de quinze dias, acerca da inserção, no termo de referência referente ao Pregão Eletrônico 009/2020, para aquisição de uma máquina retroescavadeira com as especificações exigidas (transcrita a seguir) , sem respaldo em elementos técnicos ou de desempenho operacional, incorrendo em restrição à competitividade na licitação, impedindo a participação de um maior número de licitantes no mencionado certame, contrariando o art. 3º, II, da Lei 10.520/2002:
Aquisição de uma retroescavadeira, 4x4, equipada com motor diesel do próprio fabricante ou do mesmo grupo econômico, de 4 cilindros com potência mínima liquida de 85hp, turbo alimentado: tier 3 no mínimo 4,4 litros de cilindrada, conversor de torque power shift de comando mecânico, bloqueio do eixo traseiro acionada manualmente através de pedal ou interruptor elétrico hidráulico, seleção de marchas e modulação eletrônica para inversão de sentido, de no mínimo 4 marchas a frente e a ré, com freios de serviço a disco em banho de óleo e de estacionamentos independente, chassi fabricado em caixa soldada de armação metálica inteiriça (em peça única) , retro com profundidade mínima de escavação de 4,30 metros, arco de giro de lança de no mínimo 180 graus, capacidade coroada da caçamba de no mínimo 5.000 kgf, carregadeira frontal com caçamba de no mínimo de 1,00³, composto de (02) cilindros de elevação, (2) de tombamento e força mínima de desagregação de 5.300 kgf, peso operacional mínimo de 6000 kg, direção do tipo hidráulica, compartimento do operador com cabine fechada com ar condicionado do tipo r.o.p.s/t.p.o.s, painel com todos os instrumentos de controle, faróis e sinaleiras em dianteira e traseira do equipamento, acompanhando de todos os acessórios.
d) encaminhar cópia da representação (peça 2) e da presente instrução ao município de Jurumim/SP, a fim de subsidiar as manifestações a serem requeridas.
III
Acompanho o entendimento da SecexAgroAmbiental de que os elementos apresentados pelo representante, especificamente sobre as especificações técnicas descritas no termo de referência do Pregão Eletrônico 09/2020, apontam para indícios de restrição ao caráter competitivo da licitação em desobediência à legislação que rege a matéria (art. 30 da Lei 8.666/1993) , e a jurisprudência deste TCU sobre o tema, a exemplo dos Acórdão 1973/2020-TCU-Plenário (relator Ministro-Substituto Weder de Oliveira) , 2.441/2017-TCU-Plenário (relator Ministro Aroldo Cedraz) , 2.712/2008-TCU-Plenário (relator Ministro-Substituto Augusto Sherman) , o que caracteriza o fumus boni iuris.
Considero também presente o requisito do periculum in mora, conforme ressaltado pela SecexAgroAmbiental, haja vista a iminência de realização do Pregão Eletrônico 09/2020 prevista para o dia de hoje, 9/4/2021, e, por conseguinte, pode interferir na eficácia da decisão de mérito desta Corte de Contas.
Entendo estar afastado o periculum in mora reverso, consoante destacado pela unidade técnica, haja vista não haver risco à Administração ou a direitos subjetivos de terceiros, uma vez que o pregão eletrônico ainda não ocorreu.
Assim, conheço da presente representação, nos termos dos artigos 235 e 237, inciso VII, do Regimento Interno do TCU, c/c o art. 113, § 1º, da Lei 8.666/1993, e, por estarem presentes os requisitos que fundamentam a concessão de medida cautelar:
a) determino, cautelarmente, nos termos do art. 276, caput, do Regimento Interno do TCU, ao município de Jumirim/SP que suspenda a realização do Pregão Eletrônico 009/2020, cujo objeto é aquisição de uma máquina retroescavadeira, de acordo com as especificações constantes no termo de referência, no âmbito do Convênio 896642/2019, celebrado entre a municipalidade e o Ministério da Agricultura, Pecuária e Abastecimento (Mapa) , até que o Tribunal se manifeste quanto ao mérito da presente representação;
b) determino, nos termos nos termos do art. 276, § 3º, do Regimento Interno/TCU, a oitiva do município de Jumirim/SP, para apresentar justificativas, no prazo de quinze dias, acerca da inserção, no termo de referência referente ao Pregão Eletrônico 009/2020, para aquisição de uma máquina retroescavadeira com as especificações exigidas (transcrita a seguir) , sem respaldo em elementos técnicos ou de desempenho operacional, incorrendo em restrição à competitividade na licitação, impedindo a participação de um maior número de licitantes no mencionado certame, contrariando o art. 3º, II, da Lei 10.520/2002:
Aquisição de uma retroescavadeira, 4x4, equipada com motor diesel do próprio fabricante ou do mesmo grupo econômico, de 4 cilindros com potência mínima liquida de 85hp, turbo alimentado: tier 3 no mínimo 4,4 litros de cilindrada, conversor de torque power shift de comando mecânico, bloqueio do eixo traseiro acionada manualmente através de pedal ou interruptor elétrico hidráulico, seleção de marchas e modulação eletrônica para inversão de sentido, de no mínimo 4 marchas a frente e a ré, com freios de serviço a disco em banho de óleo e de estacionamentos independente, chassi fabricado em caixa soldada de armação metálica inteiriça (em peça única) , retro com profundidade mínima de escavação de 4,30 metros, arco de giro de lança de no mínimo 180 graus, capacidade coroada da caçamba de no mínimo 5.000 kgf, carregadeira frontal com caçamba de no mínimo de 1,00³, composto de (02) cilindros de elevação, (2) de tombamento e força mínima de desagregação de 5.300 kgf, peso operacional mínimo de 6000 kg, direção do tipo hidráulica, compartimento do operador com cabine fechada com ar condicionado do tipo r.o.p.s/t.p.o.s, painel com todos os instrumentos de controle, faróis e sinaleiras em dianteira e traseira do equipamento, acompanhando de todos os acessórios.
c) encaminhar cópia da representação (peça 2) e da instrução (peças 11-13) ao município de Jumirim/SP, a fim de subsidiar as manifestações a serem requeridas.
Encaminhe-se à SecexAgroAmbiental para a adoção das providências cabíveis.
É o relatório.

Ana Lucia Flora dos Reis Cassandre (OAB/SP 216.263) e outros.

Não atuou.

REPRESENTAÇÃO FORMULADA POR LICITANTE. PRESENÇA DOS REQUISITOS DO FUMUS BONI IURIS E DO PERICULUM IN MORA. SUSPENSÃO CAUTELAR DO CERTAME. OITIVA. APRECIAÇÃO DO PLENÁRIO DA MEDIDA CAUTELAR ADOTADA. COMUNICAÇÕES.

REPRESENTAÇÃO (REPR)

Secretaria de Controle Externo da Agricultura e do Meio Ambiente (SecexAmb).

Submeto ao referendo deste Plenário, nos termos do art. 276, §1º, do Regimento Interno deste Tribunal, a medida cautelar por mim expedida em 9/4/2021 (peça 14) .
2.	Os fundamentos da decisão acautelatória, apoiados integralmente nas razões apresentadas pela Secretaria de Controle Externo da Agricultura e do Meio Ambiente - SecexAgroAmbiental (peças 11-13) , foram devidamente transcritos no Relatório que integra o presente Acórdão, o que dispensa reprisá-los no presente Voto. 
Do exposto, VOTO para que seja aprovada a minuta de acórdão que ora submeto a este Colegiado.
TCU, Sala das Sessões, em 14 de abril de 2021.
Ministro VITAL DO RÊGO 
Relator